【裁判字號】    97,重上,1
【裁判日期】    990112
【裁判案由】    侵權行為損害賠償
【裁判全文】
福建高等法院金門分院民事判決           97年度重上字第1號
上  訴  人  丙○○
            甲○○
            丁○○
上  一  人
法定代理人  戊○○
                        2樓
共      同
訴訟代理人  辛銀珍律師
被 上訴 人  己○○
訴訟代理人  顧定軒律師
被 上訴 人  庚○營造股份有限公司
法定代理人  乙○○
訴訟代理人  王上律師
上列當事人間請求侵權行為損害賠償事件，上訴人對於中華民國
96年9月7日福建金門地方法院96年度交附民字第5 號刑事附帶民
事訴訟第一審判決提起上訴，經本院刑事庭裁定移送前來（96年
度交附民上字第1 號），本院於98年12月22日言詞辯論終結，判
決如下：
    主  文
原判決關於駁回上訴人後開第二項之訴部分廢棄。
被上訴人應連帶給付上訴人丙○○新台幣參拾萬柒仟壹佰伍拾柒
元、上訴人甲○○新台幣貳拾參萬伍仟伍佰參拾玖元，上訴人丁
○○新台幣陸拾伍萬參仟零參拾玖元，及被上訴人己○○自民國
九十六年七月二十五日起、被上訴人庚○營造股份有限公司自民
國九十六年七月十七日起，均至清償日止，按週年利率百分之五
計算之利息。
其餘上訴駁回。
第一、二審訴訟費用，由上訴人丙○○負擔百分之二十八，由上
訴人甲○○負擔百分之二十五，由上訴人丁○○負擔百分之三十
一，餘由被上訴人連帶負擔。
    事實及理由
一、本件上訴人主張：被上訴人己○○受僱於被上訴人庚○營造
    股份有限公司（下稱庚○公司），於民國96年1月3日晚上 6
    時15分許，駕駛被上訴人庚○公司所有車牌號碼6辛-3629 號
    自用小貨車，沿金門縣壬○鎮○○○○道、設有快慢車道之
    癸○○由山外往壬○方向行駛，甫通過金門縣子○鄉○○路
    ○○段交叉路口，未顯示方向燈並注意安全距離，即貿然於
    快慢車道間變換車道駛往路邊停車，適被害人丑○○騎乘車
    牌號碼716-寅○○ 號重型機車行駛在同向後方慢車道上，閃避
    不及，追撞該自用小貨車，受有頸骨1至4節骨折併脊髓損傷
    、蜘蛛膜下顱內出血等傷害，經送醫救治，延至96年3 月30
    日上午4 時許不治死亡。被上訴人己○○上開過失行為，業
    經本院96年度交上訴字第2 號刑事判決以業務過失致死罪，
    判處有期徒刑1年6月，減為有期徒刑9 月，被上訴人己○○
    自有過失，而被上訴人庚○公司為被上訴人己○○之僱用人
    ，對於受僱人執行職務時，不法侵害他人之權利，應連帶負
    損害賠償之責。上訴人丙○○、甲○○係丑○○之父、母，
    上訴人丁○○係丑○○之未成年子女；上訴人丙○○為丑○
    ○支付醫療費用共新台幣（下同）25,664元、看護費用17萬
    4千元、殯葬費用293,050元；而丑○○對於上訴人均負有法
    定扶養義務，上訴人得請求給付法定扶養費及慰撫金，是上
    訴人丙○○部分請求被上訴人連帶賠償醫療費用25,664元（
    原審請求40萬元）、看護費用17萬4千元、殯葬費用293,050
    元（原審請求30萬元）、法定扶養費439,150元及慰撫金150
    萬元，合計2,431,864 元；上訴人甲○○部分部分請求被上
    訴人連帶賠償法定扶養費571,078元及慰撫金150萬元，合計
    2,071,078 元；上訴人丁○○部分部分請求被上訴人連帶賠
    償法定扶養費1,406,078元及慰撫金150萬元（合計應為
    2,906,078元，惟上訴人丁○○之聲明仍請求2,997,714元）
    ，為此本於侵權行為法律關係，依民法第184條、第188條第
    1項前段、第191條之2、第192條、第194 條規定，提起本件
    訴訟，聲明求為判決：（一）被上訴人應連帶給付上訴人丙
    ○○2,813,150元、上訴人甲○○2,071,078元、上訴人丁○
    ○2,997,714 元，及均自起訴狀繕本送達之翌日起至清償日
    止，按週年利率百分之5 計算之利息。（二）上訴人願供擔
    保，請准宣告假執行。
二、被上訴人則以：其對於本件事故並無過失，縱有過失，被害
    人丑○○未注意車前狀況，且經酒精測試，血液酒精濃度小
    於10，丑○○亦與有過失。另丑○○均住在加護病房，並無
    看護之必要；上訴人丙○○、甲○○並非不能維持生活，依
    丑○○經濟能力亦無能力同時扶養上訴人3 人，無從請求扶
    養費；慰撫金部分，上訴人請求金額過高等語，資為抗辯。
三、原審為上訴人敗訴之判決，上訴人不服提起上訴，嗣減縮上
    訴金額，上訴聲明：（一）原判決除關於上訴人丙○○請求
    381,286 元本息及其假執行之聲請部分外均廢棄。（二）上
    開廢棄部分，被上訴人應連帶給付上訴人丙○○ 2,431,864
    元、上訴人甲○○2,071,078元、上訴人丁○○2,997,714元
    ，及均自起訴狀繕本送達之翌日起至清償日止，按週年利率
    百分之5 計算之利息。（三）上訴人願供擔保，請准宣告假
    執行。被上訴人答辯聲明：（一）上訴駁回。（二）如受不
    利判決，願供擔保請准宣告免為假執行。
四、兩造不爭執事項：（見本院卷第107至108頁）
（一）96年1月3日晚間6 時15分肇事時，被上訴人己○○係駕駛
      被上訴人庚○公司所有車牌號碼6辛-3629 號自用小貨車，
      由山外往壬○方向行駛，甫通過金門縣子○鄉○○路○○
      段交叉路口，因發現車上掃帚掉落地面，為拾回掃帚而由
      快車道變換至慢車道，駛向路邊停車，適丑○○騎乘車牌
      號碼716-寅○○ 號重型機車行駛在同向後方慢車道，自後追
      撞。
（二）丑○○受有頸骨1至4節骨折併脊髓損傷、蜘蛛膜下顱內出
      血等傷害，經送醫救治，延至96年3月30日上午4時許，不
      治死亡。
（三）倘上訴人丙○○得請求醫療費用，被上訴人對此部分請求
      金額25,664元不爭執。
（四）倘上訴人可請求法定扶養費，被上訴人對上訴人主張之計
      算方式即平均餘命乘相對之霍夫曼係數，並以93年平均每
      人每年消費支出新台幣293,235元計算不爭執。
（五）倘上訴人可請求法定扶養費，上訴人丙○○可請求之法定
      扶養年數即平均餘命為16年，上訴人甲○○可請求之法定
      扶養年數即平均餘命為23年，上訴人丁○○可請求之法定
      扶養年數為12年。
五、本件經依民事訴訟法第463條準用同法第270條之1第1項第 3
    款、第3 項規定，整理並協議簡化爭點如下：（見本院卷第
    108 頁）
（一）兩造有無過失？本件有無過失相抵？
（二）被上訴人庚○公司應否依民法第188 條之規定負連帶賠償
      責任？
（三）上訴人丙○○可否請求醫療費用？金額為何？
（四）上訴人丙○○可否請求看護費用？金額為何？
（五）上訴人丙○○可否請求殯葬費用？金額為何？
（六）上訴人可否請求法定扶養費？金額為何？
（七）上訴人可否請求精神慰撫金？金額為何？
六、兩造有無過失？本件有無過失相抵？
（一）被上訴人己○○有無過失？
  １、按刑事訴訟判決所認定之事實，固非當然有拘束民事訴訟
      判決之效力，但民事法院調查刑事訴訟原有之證據，而斟
      酌其結果以判斷事實之真偽，並於判決內記明其得心證之
      理由，即非法所不許（最高法院49年台上字第929 號判例
      參照）。
  ２、96年1月3日晚間6 時15分肇事時，被上訴人己○○係駕駛
      被上訴人庚○公司所有車牌號碼6辛-3629 號自用小貨車，
      由山外往壬○方向行駛，甫通過金門縣子○鄉○○路○○
      段交叉路口，因發現車上掃帚掉落地面，為拾回掃帚而由
      快車道變換至慢車道，駛向路邊停車，適丑○○騎乘車牌
      號碼716-寅○○ 號重型機車行駛在同向後方慢車道，自後追
      撞，丑○○因此受有頸骨1至4節骨折併脊髓損傷、蜘蛛膜
      下顱內出血等傷害，經送醫救治，延至96年3月30日上午4
      時許，不治死亡等情，為兩造所不爭執（見不爭執事項（
      一）、（二））。而發生本件道路交通事故之金門縣壬○
      鎮○○路，係雙向二車道且設有快慢車道，事故發生時，
      夜間有雨，路面濕潤無缺陷、無障礙物，視距良好等情，
      亦有道路交通事故調查報告表及道路交通事故現場圖在卷
      足憑（見刑事案件警卷第16至17頁）。被上訴人己○○並
      因此行為，經本院96年度交上訴字第2 號刑事判決認犯業
      務過失致死罪，判處有期徒刑1年6月，減為有期徒刑9 月
      之事實，有本院上開刑事判決附卷可稽（見本院卷第17至
      19 頁），復有上開刑事案件影印卷宗可佐。
  ３、被上訴人己○○雖辯稱：變換車道時有顯示方向燈，且將
      車停妥，並已經下車，應無過失等語。惟汽車在設有慢車
      道之雙向二車道，於快慢車道間變換車道時，應顯示方向
      燈，讓直行車先行，並注意安全距離，道路交通安全規則
      第97條第2 項定有明文，此為汽車駕駛人應盡之注意義務
      。證人卯○○於刑事案件結證稱：其與同仁丑○○一起下
      班，丑○○騎機車，其駕車跟隨在後，見被上訴人己○○
      所駕駛之車輛原行駛在快車道上，未打方向燈即突然向右
      停靠在機車道上，丑○○就撞上去，撞到車子時，被上訴
      人己○○還在車上，沒有下車，其下車有問被上訴人己○
      ○為何沒有打方向燈等語（見刑事案件福建金門地方法院
      96年度交訴字第1 號卷第50、55至57頁）。核與證人辰○
      ○於刑事案件結證稱：其於事故發生後，接到卯○○之電
      話，就馬上趕抵現場，到場後看到貨車方向燈沒有開，當
      卯○○問被上訴人己○○為何沒開方向燈時，被上訴人己
      ○○有去開方向燈，其對被上訴人己○○說不能打開方向
      燈，直至警察到來時，其叫被上訴人己○○關掉方向燈，
      被上訴人己○○才關掉等語（見刑事案件福建金門地方法
      院96年度交訴字第1 號卷第58頁）相符。堪認被上訴人所
      駕車輛自快車道變換至慢車道，駛向路邊停車，於快慢車
      道間變換車道時，未顯示方向燈並注意安全距離。準此，
      被上訴人己○○駕車本應注意汽車在設有慢車道之雙向二
      車道，於快慢車道間變換車道時，應顯示方向燈，讓直行
      車先行，並注意安全距離，且交通事故發生當時雖屬夜間
      有雨，然視距良好，路況亦無異常，依當時情形應無不能
      注意情事，被上訴人己○○竟怠於注意，未顯示方向燈並
      注意安全距離，即貿然於快慢車道間變換車道駛往路邊停
      車，適丑○○騎乘車牌號碼716-寅○○ 號重型機車行駛在同
      向後方慢車道，自後追撞，致丑○○死亡，被上訴人己○
      ○對於本件事故之發生確有過失，且其過失與丑○○之死
      亡結果間有相當因果關係。另本件道路交通事故送請鑑定
      結果認被上訴人己○○駕駛車牌號碼6辛-3629 號自用小貨
      車變換車道時，未先顯示方向燈光或手勢；送請覆議鑑定
      結果，認被上訴人己○○駕駛車牌號碼6辛-3629 號自用小
      貨車違反道路交通安全規則第97條第2 項規定，有福建省
      金門縣車輛行車事故鑑定委員會96年2 月27日（96）鑑字
      第027 號鑑定意見書及福建省金門縣車輛行車事故鑑定覆
      議委員會96年4 月30日覆鑑字第9612號鑑定覆議意見書附
      卷可稽（見刑事案件調偵卷第18至22頁）。上訴人此部分
      所辯，尚無可採。
（二）丑○○有無過失？本件有無過失相抵？
  １、按損害之發生或擴大，被害人與有過失者，法院得減輕賠
      償金額，或免除之，民法第217條第1項定有明文。又民法
      第192條第1項、第2項、第194條規定係間接被害人請求賠
      償之特例。此項請求權，自理論言，雖係固有之權利，然
      其權利係基於侵權行為之規定而發生，自不得不負擔直接
      被害人之過失，倘直接被害人於損害之發生或擴大與有過
      失時，依公平之原則，亦應有民法第217 條過失相抵規定
      之適用（最高法院73年台再字第182號判例意旨參照）。
      另汽車行駛時，駕駛人應注意車前狀況及兩車併行之間隔
      ，並隨時採取必要之安全措施；汽車駕駛人飲用酒類或其
      他類似物後其吐氣所含酒精濃度超過每公升0.25毫克或血
      液中酒精濃度超過百分之0.05以上者，不得駕車，道路交
      通安全規則第94條第3項、第114條第1項第2款亦定有明文
      。
  ２、本件道路交通事故發生時，雖夜間有雨，路面濕潤，惟路
      面無缺陷、無障礙物，視距良好等情，有道路交通事故調
      查報告表及道路交通事故現場圖在卷足憑（見刑事案件警
      卷第16至17頁）。則交通事故發生當時既無視線不清情形
      ，路況亦無異常，依當時情形應無不能注意之情事，然丑
      ○○騎乘機車未注意車前狀況，並隨時採取必要之安全措
      施，致追撞被上訴人己○○所駕車輛，對於損害之發生，
      自屬與有過失。另本件道路交通事故送請鑑定及覆議鑑定
      結果均認丑○○騎乘機車未注意車前狀況，並隨時採取必
      要之安全措施，有福建省金門縣車輛行車事故鑑定委員會
      96年2月27日（96）鑑字第027號鑑定意見書及福建省金門
      縣車輛行車事故鑑定覆議委員會96年4月30日覆鑑字第961
      2 號鑑定覆議意見書附卷可稽（見刑事案件調偵卷第18至
      22頁）。
  ３、被上訴人雖辯稱：丑○○經酒精測試，血液酒精濃度小於
      10，且未緊扣安全帽扣帶，亦有過失等語。然丑○○送醫
      急救時經抽血檢驗酒精濃度，血液中酒精濃度小於 10mg/
      dl，除以200等於口中呼出之濃度，如以10mg/dl換算成呼
      氣酒精濃度為每公升0.05毫克，血液中酒精濃度為百分之
      0.01之事實，有立人醫事檢驗所檢驗報告單附卷可稽（見
      刑事案件本院卷第74頁）。則丑○○血液酒精濃度縱以測
      試最大值10mg/ dl，即呼氣酒精濃度為每公升0.05毫克，
      血液中酒精濃度為百分之0.01計算，亦距離道路交通安全
      規則第114條第1項第2 款所定吐氣所含酒精濃度超過每公
      升0.25毫克或血液中酒精濃度超過百分之0.05以上者，不
      得駕車之標準甚遠，並未違反上開道路交通安全規則，況
      所謂血液酒精濃度小於10，亦未排除10以下各種數值之可
      能，則依卷內證據資料，尚難證明丑○○有何因血液酒精
      濃度違反規定致不得駕車之行為。至被上訴人聲請向丑○
      ○服務單位函查在發生事故當日，是否有舉辦相關活動、
      有無同意員工於上班期間服用含酒精成分之食物或飲料？
      另向立人醫事檢驗所函查檢驗程序是否使用含有酒精成分
      之試劑進行檢驗？因不影響上開認定，均無調查之必要。
      另被上訴人所提證據資料亦無法證明丑○○騎車時未緊扣
      安全帽扣帶，即難執此為其有利之認定。
  ４、丑○○對於損害之發生既與有過失，上訴人請求本件損害
      賠償，仍應有民法第217 條過失相抵規定之適用。而本件
      損害發生係因被上訴人己○○駕車本應注意汽車在設有慢
      車道之雙向二車道，於快慢車道間變換車道時，應顯示方
      向燈，讓直行車先行，並注意安全距離，依當時情形復無
      不能注意情事，竟疏未注意，未顯示方向燈並注意安全距
      離，即貿然於快慢車道間變換車道駛往路邊停車；另丑○
      ○騎乘機車未注意車前狀況，並隨時採取必要之安全措施
      ，致追撞被上訴人己○○所駕車輛等情，已如上述，本院
      審酌損害發生之一切情節及過失程度，認被上訴人己○○
      與丑○○之過失程度相同，均應各負百分之50過失責任，
      上訴人亦應承擔丑○○之過失責任，是被上訴人己○○所
      應負之損害賠償責任，應按此比例扣減。
七、被上訴人庚○公司應否依民法第188 條之規定負連帶賠償責
    任？
（一）按民法第188條第1項所謂受僱人因執行職務不法侵害他人
      之權利，不僅指受僱人因執行其所受命令，或委託之職務
      自體，或執行該職務所必要之行為，而不法侵害他人之權
      利者而言，即受僱人之行為，在客觀上足認為與其執行職
      務有關，而不法侵害他人之權利者，就令其為自己利益所
      為亦應包括在內（最高法院42年台上字第1224號判例參照
      ）。並係以事實上之僱用關係為標準，僱用人與受僱人間
      已否成立書面契約，在所不問（最高法院45年台上字第
      1599號判例參照）。
（二）被上訴人己○○發生本件事故時，係駕駛被上訴人庚○公
      司所有車牌號碼6辛-3629 號自用小貨車，為兩造所不爭執
      ；被上訴人己○○於刑事案件偵審程序復自承受僱於被上
      訴人庚○公司擔任雜工，工作內容包括每3至5日即需駕車
      載運材料、機具至工地之事實（見刑事案件調偵卷第15頁
      及福建金門地方法院96年度交訴字第1 號卷第63頁）。證
      人午○○於刑事案件審理時亦結證稱：被上訴人己○○受
      僱於被上訴人庚○公司，主要是擔任雜工，工作內容包括
      駕駛貨車運送材料、機具至工地等語（見刑事案件福建金
      門地方法院96年度交訴字第1 號卷第63頁）。則被上訴人
      己○○既受僱於被上訴人庚○公司，工作內容包括駕駛貨
      車運送材料、機具至工地，發生本件事故時，亦係駕駛被
      上訴人庚○公司所有車牌號碼6辛-3629 號自用小貨車，自
      屬受僱人因執行職務，不法侵害他人之權利。準此，上訴
      人主張被上訴人庚○公司應依民法第188 條之規定連帶負
      損害賠償責任，即無不合。
八、按受僱人因執行職務，不法侵害他人之權利者，由僱用人與
    行為人連帶負損害賠償責任。不法侵害他人致死者，對於支
    出醫療及增加生活上需要之費用或殯葬費之人，應負損害賠
    償責任；被害人對於第三人負有法定扶養義務者，加害人對
    於該第三人應負損害賠償責任。不法侵害他人致死者，被害
    人之父、母、子、女及配偶，雖非財產上之損害，亦得請求
    賠償相當之金額，民法第188條、第192條第1項、第2項、第
    194 條分別定有明文。被上訴人己○○為被上訴人庚○公司
    之受僱人，於執行職務時因上開侵權行為致丑○○死亡，上
    訴人主張為丑○○之父母及未成年子女，有戶口名簿附卷可
    稽（見原審卷第13至16頁），則上訴人主張被上訴人應連帶
    負侵權行為損害賠償責任，洵非無據，茲就兩造其餘爭執事
    項分別審究如下：
（一）上訴人丙○○可否請求醫療費用？金額為何？
      上訴人丙○○主張支出醫療費用共25,664元之事實，為被
      上訴人所不爭執，並有行政院衛生署金門醫院醫療費用收
      據附卷可稽（見本院96年度交附民上字第1 號卷第35至39
      頁），是上訴人丙○○請求醫療費用25,664元，委無不合
      。
（二）上訴人丙○○可否請求看護費用？金額為何？
      上訴人丙○○固主張於丑○○住院期間隨侍在側，由親屬
      看護雖無現實看護費支出，仍受有相當看護費之損害等語
      。惟丑○○自入住行政院衛生署金門醫院後，即在加護病
      房，而病患在加護病房，原則上不會要求病患家屬請看護
      協助等情，有行政院衛生署金門醫院97年10月13日衛署金
      醫行字第0970004717號函在卷足憑（見本院卷第62頁）；
      而在加護病房期間，全程均有醫護人員照顧，並無看護照
      顧之問題，自無看護之必要。準此，上訴人丙○○請求丑
      ○○自96年1月3日住院起至同年3 月30日死亡時止之看護
      費用17萬4千元，即有未合。
（三）上訴人丙○○可否請求殯葬費用？金額為何？
  １、按殯葬費係指收殮及埋葬費用，其賠償範圍應以實際支出
      之費用，並斟酌被害人當地之習俗、被害人之身分、地位
      、生前經濟狀況，及實際上有無必要決定之。上訴人丙○
      ○此部分請求金額為293,050元，並有96年4月3日估價單1
      紙、96年4月2日普通收據1紙、96年3月4日普通收據3紙、
      96年4月3日統一收據2 紙、金門縣殯葬管理所壬○民眾公
      墓安葬規費繳納明細表、金門縣殯葬管理所殯葬設施使用
      規費繳納明細單、繳款收據附卷可稽（見本院96年度交附
      民上字第1 號卷第40至42頁、本院卷第39至41頁）。惟其
      中96年3月4日3紙收據所載金額各為4千元、8,050元、7百
      元（見本院96年度交附民上字第1 號卷第41頁），而丑○
      ○既係96年3月30日方死亡，則在丑○○死亡前即96年3月
      4 日之支出，自難認屬殯葬費用，且該收據所載項目亦為
      便當、香煙、米酒等物品，即應扣除。其次，96年4月3日
      30,800元估價單（見本院96年度交附民上字第1 號卷第40
      頁）所載項目為酒席、五牲、三牲、菜碟等物品，尚非屬
      被害人收殮及埋葬禮儀之必要殯葬費用，不應准許。至其
      餘請求項目諸如收殮、靈車、引魂、火化、安位等道士禮
      、安葬費用等費用，既屬收殮及埋葬費用，並非無必要之
      費用，亦無證據資料足認金額過高，即無不合，應予准許
      ；另96年4月3日統一收據2紙雖有記載2月16日之日期（見
      本院96年度交附民上字第1號卷第42頁），惟此係指農曆2
      月16日，該日即為96年4月3日，被上訴人此部分所辯，尚
      有未合。
  ２、準此，上訴人丙○○得請求之殯葬費用扣除4千元、8,050
      元、7百元及30,800元後，應為249,500元，上訴人丙○○
      逾此部分請求，尚有未合。
（四）上訴人可否請求法定扶養費？金額為何？
  １、被上訴人雖以上訴人丙○○、甲○○之財產足以維持生活
      ，不得請求扶養費；另上訴人丁○○為未成年人，行政院
      主計處公布之台灣地區平均每人每年消費支出內含有不屬
      未成年人之消費項目，應予扣除；且依丑○○經濟能力無
      法同時扶養上訴人3 人等語置辯。惟上訴人丙○○96、97
      年度所得總額各為17,356元、15,366元，另有金門縣壬○
      鎮○○○路5 巷12弄6-6號房地，其中1樓及地下樓出租予
      訴外人未○○，每年租金12萬元；上訴人甲○○96、97年
      度所得總額均為35,280元，另有汽車1 部等情，有上訴人
      丙○○、甲○○96年度綜合所得稅各類所得資料清單、稅
      務電子閘門財產所得調件明細表、房屋租賃契約書在卷足
      憑（見本院卷第78、80、158至159、167至168頁）。則上
      訴人甲○○全年所得僅35,280元，另有汽車1 部，實難認
      上開財產即足以維持生活。再者，上訴人丙○○雖有上開
      房地可供出租，然每年出租收益金額僅12萬元，縱加上97
      年度所得15,366元，不過135,366 元，對照93年平均每人
      每年消費支出293,235 元（見本院第53頁），亦難認上訴
      人丙○○之財產足以維持生活，尚難執此即上訴人丙○○
      、甲○○無受扶養之權利。另行政院主計處每年公布之台
      灣地區平均每人每月消費支出雖列出所計算之各項消費項
      目，然既屬平均消費支出，未從中區分男女老幼各種可能
      之不同消費項目，當已兼顧並計算出各年齡性別職業之平
      均消費數值，自無從以成人即無教育費用類消費、兒童或
      少年欠缺菸酒類或房租類消費，即認無此標準之適用，或
      認應將該項目剔除或減低數額，甚或要求受扶養人證明須
      有各該項目支出方得請求，否則該平均每人每月消費支出
      將失其意義。又丑○○95年生前每月薪資為2萬2千元之事
      實，有巳○○○○實業社領薪資證明附卷可稽（見本院卷
      第136頁），上訴人丙○○、甲○○復有8名子女共同扶養
      、上訴人丁○○亦有其父戊○○共同扶養，被上訴人對此
      亦不爭執，則上訴人既非僅由丑○○單獨扶養，依被上訴
      人所提證據資料尚難認丑○○經濟能力無法扶養上訴人，
      被上訴人此部分所辯，均無可採。
  ２、按負扶養義務者有數人時，直系血親卑親屬為第一順序履
      行義務之人；夫妻互負扶養之義務，其負扶養義務之順序
      與直系血親卑親屬同，其受扶養權利之順序與直系血親尊
      親屬同，民法第1115條第1項第1款、第1116條之1 定有明
      文。而民法第1118條規定因負擔扶養義務而不能維持自己
      生活者，免除其義務。但受扶養權利者為直系血親尊親屬
      或配偶時，減輕其義務。依此規定，直系血親卑親屬因負
      擔扶養義務而不能維持自己生活者，固僅得減輕其義務，
      而不得免除之；惟此係指直系血親卑親屬有能力負擔扶養
      義務而言，倘該直系血親卑親屬並無扶養能力，自無該條
      規定之適用（最高法院91年台上字第1798號判例參照）。
      本件上訴人丙○○、甲○○雖為夫妻，互負扶養之義務，
      惟其等財產均不足以維持生活，已如上述，自難認有扶養
      能力，揆諸上開說明，即無民法第1118條但書規定之適用
      ，被上訴人辯稱本件配偶應與直系血親卑親屬共同算入扶
      養義務人，尚有未合。又被上訴人對上訴人主張之計算方
      式即平均餘命乘相對之霍夫曼係數，並以93年平均每人每
      年消費支出293,235 元計算並不爭執（見兩造不爭執事項
      （四）），即應以此作為計算基準。
  （１）上訴人丙○○部分：
        上訴人丙○○可請求之法定扶養年數即平均餘命為16年
        乙節，為兩造所不爭執，然上訴人丙○○育有包括丑○
        ○在內之8 名子女，被上訴人亦未爭執，均對其負有扶
        養義務，自應列入平均計算，是依年息百分之5 之霍夫
        曼計算法扣除中間利息（第一年不扣除），上訴人丙○
        ○得請求之扶養費為439,150 元（計算式詳如附表所載
        ）。
  （２）上訴人甲○○部分：
        上訴人甲○○可請求之法定扶養年數即平均餘命為23年
        乙節，為兩造所不爭執，然上訴人甲○○育有包括丑○
        ○在內之8 名子女，被上訴人亦未爭執，均對其負有扶
        養義務，自應列入平均計算，是依年息百分之5 之霍夫
        曼計算法扣除中間利息（第一年不扣除），上訴人甲○
        ○得請求之扶養費為571,078 元（計算式詳如附表所載
        ）。
  （３）上訴人丁○○部分：
        上訴人丁○○可請求之法定扶養年數為12年乙節，為兩
        造所不爭執，然上訴人丁○○法定代理人戊○○對其亦
        負扶養義務，自應列入平均計算，是依年息百分之5 之
        霍夫曼計算法扣除中間利息（第一年不扣除），上訴人
        丁○○得請求之扶養費為1,406,078 元（計算式詳如附
        表所載）。
（五）上訴人可否請求精神慰撫金？金額為何？
  １、按不法侵害他人致死者，被害人之父、母、子、女及配偶
      ，雖非財產上之損害，亦得請求賠償相當之金額，民法第
      194 條定有明文。而法院對於慰撫金之量定，應斟酌加害
      人、被害人暨其父、母、子、女及配偶之身分、地位及經
      濟狀況、資力與加害程度，暨其他各種情形核定相當之數
      額（最高法院76年台上字第1908號、51年度台上字第 223
      號判例意旨參照）。
  ２、查上訴人丙○○為小學二年肄業，上訴人甲○○未就學，
      現均未就業，其等名下財產及所得業如前述，上訴人丁○
      ○為小學生，名下無財產及所得；而被上訴人己○○為高
      中畢業，擔任雜工，96年度有利息所得及薪資所得合計
      221,648元，97年度所得則為148,500元，並有投資財產總
      額40,010元；被上訴人庚○公司股本2 千萬元，95年度有
      利息所得31,749元、股利157,782元、汽車10輛及總值3千
      萬元之投資，96年度營業收入總額327,958,507 元，資產
      總額701,545,271 元，為兩造所自承（見本院卷第75頁、
      刑事案件警卷第1 頁），並有稅務電子閘門財產所得調件
      明細表、財產所得線上查調結果、被上訴人庚○公司96年
      度營利事業所得稅結算申報書、資產負債表、財產目錄在
      卷可憑（見本院卷第155至159、137至146頁）；又丑○○
      為70年7 月15日出生，有福建金門地方法院檢察署相驗屍
      體證明書附卷可稽（見原審卷第12頁），生前任職於巳○
      ○○○實業社，死亡之時正值青年，上訴人不幸喪女或喪
      母，天人永隔，傷痛必巨，本院審酌上開情事，上訴人加
      害情形等雙方身分、地位、經濟狀況、教育程度，及上訴
      人痛苦程度一切情狀，認上訴人請求之慰撫金以每人各90
      萬元為適當，至逾此範圍之請求，即屬無據。
（六）從而，上訴人丙○○得向被上訴人請求連帶給付之金額為
      醫療費用25,664元、殯葬費用249,500元、扶養費439,150
      元、慰撫金90萬元，總額為1,614,314 元，依過失比例減
      輕百分之50，上訴人丙○○得請求之數額為807,157 元。
      上訴人甲○○得向被上訴人請求連帶給付之金額為扶養費
      571,078元、慰撫金90萬元，總額為1,471,078元，依過失
      比例減輕百分之50，上訴人甲○○得請求之數額為
      735,539 元。上訴人丁○○得向被上訴人請求連帶給付之
      金額為扶養費1,406,078元、慰撫金90萬元，總額為
      2,306,078 元，依過失比例減輕百分之50，上訴人丁○○
      得請求之數額為1,153,039元。
九、按保險人依本法規定給付之保險金，視為加害人或被保險人
    損害賠償金額之一部分，加害人或被保險人受賠償請求時，
    得扣除之，強制汽車責任保險法第32條定有明文。而丑○○
    因汽車交通事故死亡，上訴人已依該法規定獲得150 萬元保
    險金之理賠，為上訴人所自承（見本院卷第108至109頁），
    並主張該150 萬元保險金依上訴人人數平均扣除，即上訴人
    應各扣除50萬元，準此，上訴人丙○○得請求之數額為
    307,157元，上訴人甲○○得請求之數額為235,539元，上訴
    人丁○○得請求之數額為653,039 元。至被上訴人另辯稱：
    上訴人依勞動基準法第59條規定所得請領之補償亦應從損害
    賠償金額扣除等語。惟勞動基準法第59條之補償規定，係為
    保障勞工、加強勞、雇關係，促進社會經濟發展之特別規定
    ，非損害賠償。同法第61條尚且規定該受領補償之權利不得
    抵銷，應無民法第217 條過失相抵之適用（最高法院89年度
    第4 次民事庭會議決議參照）。該補償既非屬損害賠償，亦
    與強制汽車責任保險法第32條規定有別，縱上訴人曾受領該
    補償，被上訴人仍無從主張自損害賠償金額扣除，被上訴人
    此部分所辯，亦無可採。
十、綜上所述，上訴人依侵權行為法律關係，訴請上訴人連帶給
    付上訴人丙○○307,157元，上訴人甲○○235,539元，上訴
    人丁○○653,039 元，及均自起訴狀繕本送達之翌日即被上
    訴人己○○自96年7月25日起、被上訴人庚○公司自96年7月
    17日起至清償日止，按週年利率百分之5 計算之利息，即無
    不合。上訴人逾此部分之請求，為無理由，不應准許，該部
    分假執行之聲請亦失所附麗，應併予駁回。原審就上開應准
    許部分，為上訴人敗訴之判決，尚有未洽。上訴意旨就此部
    分指摘原判決不當，求予廢棄改判，為有理由，爰將原判決
    此部分廢棄改判如主文第2 項所示。又本判決所命給付，因
    未逾150 萬元，本院判決後即告確定，上訴人聲請宣告假執
    行，自無必要，被上訴人聲請免為假執行亦無必要。至於上
    訴人請求不應准許部分，原審為上訴人敗訴之判決，並駁回
    其假執行之聲請，尚無不合，上訴意旨就此部分求予廢棄改
    判，為無理由，應予駁回。
十一、本件事證已臻明確，兩造其餘攻擊、防禦方法及未經援用
      之證據，經本院審酌後認對判決結果不生影響，爰不一一
      論列，附此敘明。
十二、據上論結，本件上訴為一部有理由，一部無理由，依民事
      訴訟法第450條、第449條第1項、第79條、第85條第1項但
      書、第2項，判決如主文。
中    華    民    國    99    年    1     月    12    日
                  民事庭審判長法  官  沈宜生
                              法  官  陳坤地
                              法  官  陳容正
以上正本證明與原本無異。
上訴人如不服本判決，應於收受送達後20日內向本院提出上訴書
狀，其未表明上訴理由者，應於提出上訴後20日內向本院補提理
由書狀（均須按他造當事人之人數附繕本）。上訴時應提出委任
律師或具有律師資格之人之委任狀；委任有律師資格者，另應附
具律師資格證書及釋明委任人與受任人有民事訴訟法第466條之1
第1項但書或第2項（詳附註）所定關係之釋明文書影本。
被上訴人不得上訴。
                              書記官  李麗鳳
中    華    民    國    99    年    1     月    12    日
附註：
民事訴訟法第466條之1（第1項、第2項）：
對於第二審判決上訴，上訴人應委任律師為訴訟代理人。但上訴
人或其他法定代理人具有律師資格者，不在此限。
上訴人之配偶、三親等內之血親、二親等內之姻親，或上訴人為
法人、中央或地方機關時，其所屬專任人員具有律師資格並經法
院認為適當者，亦得為第三審訴訟代理人。
附表：
一、上訴人丙○○部分：
   〔293,235 x  11.980836（16年之霍夫曼係數）〕=
    3,513,200元（小數點以下四捨五入），此為上訴人丙○○
    所得請求之扶養費總額，以扶養人數8人計算，得請求之數
    額為439,150元（小數點以下四捨五入）。
二、上訴人甲○○部分：
   〔293,235 x  15.580065（23年之霍夫曼係數）〕=
    4,568,620元（小數點以下四捨五入），此為上訴人甲○○
    所得請求之扶養費總額，以扶養人數8人計算，得請求之數
    額為571,078元（小數點以下四捨五入）。
三、上訴人丁○○部分：
   〔293,235 x   9.590111（12年之霍夫曼係數）〕=
    2,812,156元（小數點以下四捨五入），此為上訴人丁○○
    所得請求之扶養費總額，以扶養人數2人計算，得請求之數
    額為1,406,078元（小數點以下四捨五入）。


司法院資訊處製作；財團法人民間司法改革基金會備份。
